【裁判字號】    90,訴,1038
【裁判日期】    901114
【裁判案由】    衛星廣播電視法
【裁判全文】
臺北高等行政法院判決                                 九十年度訴字第一○三八號
                              .
    原      告  東森華榮傳播事業股份有限公司
    代  表  人  甲○○        台北市○○○○段二一九號六樓
    被      告  行政院新聞局
    代  表  人  蘇正平（局長）住同右
    訴訟代理人  乙○○
右當事人間因衛星廣播電視法事件，原告不服行政院中華民國八十九年十一月三十日
台八十九訴字第三三八四九號訴願決定，提起行政訴訟。本院判決如左：
    主  文
原告之訴駁回。
訴訟費用由原告負擔。
    事  實
一、事實概要：
    原告為衛星廣播電視事業，其製播之「中都卡通台」頻道於民國（以下同）八十
    九年七月一日播送之「爆笑吸血鬼」節目，除內容充滿暴力及血腥畫面外，對白
    亦有不良之引喻，涉嫌妨害兒童或少年身心健康，被告以其違反衛星廣播電視法
    第十七條第二款之規定，並以原告同一頻道前因違反節目管理規定，分別經被告
    以八十九年五月二十三日琴廣四字第０七七０三號及八十九年七月十九日琴廣四
    字第一０七五二號函核處在案，茲再違規，乃依同法第三十七條第一項第一款規
    定，以八十九年八月十五日（八九）琴廣四字第一二四一三號函處以罰鍰新臺幣
    （以下同）四十萬元，並請立即改正，逾期不改正，將按次連續處罰。原告不服
    ，提起訴願。經行政院以八十九年十一月三十日台八十九訴字第三三八四九號決
    定駁回。原告猶未甘服，遂向本院提起本件行政訴訟。
二、兩造聲明：
    (一)原告聲明：（原告未於言詞辯論期日到場，惟據其提出書狀聲明如左：）
      1.原處分及訴願決定均撤銷。
      2.訴訟費用由被告負擔。
    (二)被告聲明：駁回原告之訴。
三、兩造之爭點：本件原告所製播之中都卡通台頻道於八十九年七月一日二十時放送
    之「爆笑吸血鬼」，是否有妨害兒童或少年身心健康之虞，致違反衛星廣播電視
    法第十七條第二款之規定，應依同法第三十六條、第三十七條規定處罰。
    (一)原告主張之理由：
      1.按憲法第十一條規定「人民有言論、講學、著作及出版之自由」，在學理上
        統稱為「表現自由」，憲法上「表現自由」既屬個人權益保障，亦屬於制度
        之保障（參照大法官會議釋字第四０七號吳庚大法官協同意見書第一段）；
        又「以廣播及電視方式表達意見」屬憲法第十一條所保障言論自由之範圍，
        亦經司法院大法官會議釋字第三六四號著有明文。故電視節目內容及其表現
        方式除有對社會造成「明顯而立即之危險」（即憲法第二十三條所揭櫫之比
        例原則）外，自屬合法之言論表達範疇。有關吸血鬼之故事係西方流傳千年
        之傳說，系爭「爆笑吸血鬼」節目以卡通方式呈現，實屬合法之言論表達範
        疇。
      2.系爭節目係屬卡通，卡通因非由真人演出，故其情節、動作、對白均較一般
        真人演出之戲劇節目為誇張，才能引人入勝，此為卡通一貫之表現手法，觀
        諸四海皆然。基於卡通非由真人演出暨其表現手法上之誇大特性，故卡通向
        以其優越之娛樂性著稱，不論老少觀眾在觀賞之際，均能清楚辨明其為虛假
        之戲劇，並享受其戲劇化之娛樂效果，縱有若干打鬥或其他誇張畫面，亦不
        致與真實相混淆，此與一般戲劇節目之性質洵屬有別，非可等同視之。本件
        原告所播出之系爭卡通節目「爆笑吸血鬼」係敘述外星球之吸血鬼故事，該
        故事中有一吸血鬼代表「正」（好的吸血鬼，名為「摩斯基頓」），另有一
        代表「邪」的吸血鬼（壞的吸血鬼，人稱「伯爵」）；而於八十九年七月一
        日二十時所播出之系爭節目係該劇之最後一集，該完結篇中代表正的「摩斯
        基頓」大戰代表邪的「伯爵」，雙方為增強自身之力量，雖有吸血之畫面出
        現 (即「摩斯基頓」在好友的要求下，才勉為吸取其血液），然系爭節目之
        主人翁為吸血鬼，本即以吸血維生，此乃流傳久遠之吸血鬼傳說之基礎，世
        人均知其非真實，況以卡通方式呈現，更顯現其誇張虛假，並無使人誤信或
        模仿之虞，對兒童或少年身心健康實無不良影響。而「伯爵」在吸取他人血
        液後，雖有「你過去的女人的滋味相當不錯」等語，惟僅係單純敘述吸血之
        感覺，並無原處分所指之「不良引喻」，被告就該單純情節似有過度不當聯
        想之嫌。
      3.再者，系爭節目之正邪兩方在打鬥過程中，雖出現「摩斯基頓」以手指刺穿
        「伯爵」身軀以及斧頭砍身之畫面，然此係由於系爭節目係卡通，且故事主
        人翁均為「吸血鬼」，並非常人，其打鬥場面自然趨於激烈誇張，其流血畫
        面亦僅係卡通繪畫手法之展現，與真人演出之寫實劇洵屬有間，被告不察，
        將卡通節目之畫面與一般真人戲劇等同觀之，稱卡通中之打鬥流血場面為「
        暴力」、「血腥」云云，殊有違誤。實則，卡通多寓有教育意義，故事中往
        往有「正」、「邪」兩方相互抗衡，因此不免有激烈之流血打鬥場面，此觀
        風行數十年之卡通「旋風小飛俠」（科學小飛俠）、迪士尼之卡通「花木蘭
        」、「風中奇緣」等等，均有「正」、「邪」激戰之場面；甚至現今最受歡
        迎之卡通「皮卡丘」每一集均有激烈之格鬥，「皮卡丘」更常受電擊，其暴
        力之程度並不遜於系爭節目。由此可見，卡通雖有若干暴力、流血場面，然
        此係基於卡通特殊之誇張表現手法，兼之其主人翁往往屬精怪、超人之類者
        ，其打鬥場面對兒童或少年之身心健康尚不致產生不良影響；且系爭節目故
        事結尾「摩斯基頓」戰勝「伯爵」，更彰顯「邪不勝正」的定理，對兒童及
        少年實有正面教育意義。
    (二)被告主張之理由：
      1.原告所製播的「中都卡通台」頻道於八十九年七月一日二十時播送之「爆笑
        吸血鬼」節目標示級別為普級，經審其內容係敘述發生在某個星球有關吸血
        鬼之間的打鬥事件，除充滿暴力及血腥畫面（如吸血、用手指尖刺穿身體、
        魅影以斧頭砍殺吸血鬼伯爵身軀，血流如注）外，對白亦有不良的引喻（如
        你過去的女人的滋味相當不錯），已逾越保護級尺度，系爭節目雖以卡通方
        式播出，惟情節、畫面及所呈現血腥暴力鏡頭，對兒童或少年身心健康、人
        格成長有不良影響。另查系爭節目經由學者專家組成的廣播電視評鑑委員會
        第二屆第十三次會議決議認為該節目不應列為「普遍級」，應列為「輔導級
        」，此有廣播電視評鑑委員會會議記錄附原卷可稽，被告以上開情事違反衛
        星廣播電視法第十七條第二款之規定，依法核處，違法事實認定，尚無違誤
        。
      2.原告為衛星廣播電視事業，應遵守衛星廣播電視法等相關規定，原告雖稱系
        爭節目係以卡通型態播出，比較誇張云云，惟其情節畫面及所呈現之暴力血
        腥，確已逾越法律規定，自應負其法律責任。
    理  由
一、原告經合法通知未於言詞辯論期日到場，核無行政訴訟法第二百十八條準用民事
    訴訟法第三百八十六條各款所定情事，爰依被告之聲請，由其一造辯論而為判決
    。
二、按「衛星廣播電視事業及境外衛星廣播電視事業播送之節目內容，不得有下列情
    形之一：．．．二、妨害兒童或少年身心健康」「衛星廣播電視事業及境外衛星
    廣播電視事業有下列情形之一者，處新臺幣十萬元以上一百萬元以下罰鍰，並通
    知限期改正：．．．五、違反第十七條或第二十條第一項準用第十七條規定者」
    ，「一年內經處罰二次，再有前二條各款情形之一者，處新台幣二十萬元以上二
    百萬元以下罰鍰，並通知限期改正，逾期不改正，得按次連續處罰」，衛星廣播
    電視法第十七條第二款、第三十六條第五款、第三十七條第一項第一款分別定有
    明文。
三、查原告所製播的「中都卡通台」頻道於八十九年七月一日二十時播送之「爆笑吸
    血鬼」節目標示級別為普級，經審其內容係敘述發生在某個星球有關吸血鬼之間
    的打鬥事件，除充滿暴力及血腥畫面（如吸血、用手指尖刺穿身體、魅影以斧頭
    砍殺吸血鬼伯爵身軀，血流如注）外，對白亦有不良的引喻（如你過去的女人的
    滋味相當不錯），有監看意見表附於原處分卷，及錄影帶一捲可稽，其內容已逾
    越普通級尺度，雖以卡通方式播出，惟情節、畫面及所呈現血腥暴力鏡頭，對兒
    童或少年身心健康、人格成長有不良影響。另查系爭節目經由學者專家組成的廣
    播電視評鑑委員會第二屆第十三次會議決議認為：依電視節目分級處理辦法第五
    條之規定，該節目不應列為「普遍級」，應列為「輔導級」，此有廣播電視評鑑
    委員會會議記錄附原處分卷可稽，而所謂輔導級，依電視節目分級處理辦法第三
    條第二項第二款規定，係指未滿十二歲之兒童不宜觀賞，十二歲以上未滿十八歲
    之少年需父母或師長輔導觀賞之節目，本節目本應列為輔導級，卻於闔家觀賞之
    二十時普遍級時段播出，難謂對於兒童或少年身心健康、人格成長無不良影響，
    被告以原告上開情事違反衛星廣播電視法第十七條第二款之規定，依法核處罰鍰
    ，尚無違誤。
四、原告雖主張：系爭節目係屬卡通，卡通因非由真人演出，故其情節、動作、對白
    均較一般真人演出之戲劇節目為誇張，才能引人入勝，此為卡通一貫之表現手法
    ，故卡通向以其優越之娛樂性著稱，不論老少觀眾在觀賞之際，均能清楚辨明其
    為虛假之戲劇，不致與真實相混淆，此與一般戲劇節目之性質洵屬有別云云，查
    卡通節目雖非由真人演出，致其表現手法常較真人演出之節目為虛幻、誇張，惟
    其誇張情節仍有一定之限度，尤以卡通節目常為兒童或少年所喜愛，而兒童及少
    年心智尚在成長階段，對於戲劇情節究屬虛假或真實之判斷力尚未臻成熟，原告
    為衛星廣播電視事業，自應特別注意其製播之節目內容不得有過度血腥及暴力之
    畫面，以免對於在普遍級時段觀賞之兒童或少年造成不良影響，是原告以卡通節
    目應有別於一般節目，其播出之情節畫面可以不受一般節目相同之規範云云，核
    無足採。
五、綜上所述，原告為衛星廣播電視事業，竟播送前述妨害兒童或少年身心健康之卡
    通節目，其有違衛星廣播電視法第十七條第二款規定至明。原處分以原告前曾違
    反節目管理規定，經分別依法裁處罰鍰兩次在案，原告於同一年內經處罰二次，
    再有播放違法節目之情事，乃依同法第三十七條第一項第一款規定裁處罰鍰新台
    幣四十萬元，並請立即改正，逾期不改正，將按次連續處罰，核無違誤，訴願決
    定予以維持，亦無不合，原告起訴請求撤銷，並無理由，應予駁回。
六、據上論結，本件原告之訴為無理由，依行政訴訟法第二百十八條準用民事訴訟法
    第三百八十五條第一項前段、行政訴訟法第九十八條第三項前段，判決如主文。
中    華    民    國      九十      年    十一        月      十四      日
                            臺 北 高 等 行 政 法 院  第四庭
                                           審 判 長  法  官  張瓊文
                                                     法  官  黃清光
                                                     法  官  劉介中
右為正本係照原本作成。
如不服本判決，應於送達後二十日內，向本院提出上訴狀並表明上訴理由，如於本判
決宣示後送達前提起上訴者，應於判決送達後二十日內補提上訴理由書（須按他造人
數附繕本）。
中    華    民    國      九十      年    十一        月      十五      日
                                                     書記官  陳圓圓


司法院資訊處製作；財團法人民間司法改革基金會備份。
